臺灣臺中地方法院刑事判決
110年度訴字第1384號
公  訴  人  臺灣臺中地方檢察署檢察官
被      告  傅郁琦


            宋文玲


共      同
選任辯護人  許錫津律師
上列被告等因違反個人資料保護法案件，經檢察官提起公訴（11
0年度偵字第6663號），本院判決如下：
    主    文
乙○○成年人故意共同對少年犯個人資料保護法第四十一條第一項
之非公務機關未於蒐集特定目的必要範圍內利用個人資料罪，處
有期徒刑參月，如易科罰金，以新臺幣壹仟元折算壹日。
甲○○成年人故意共同對少年犯個人資料保護法第四十一條第一項
之非公務機關未於蒐集特定目的必要範圍內利用個人資料罪，處
有期徒刑參月，如易科罰金，以新臺幣壹仟元折算壹日。
    犯罪事實
一、甲○○、乙○○均係成年人，甲○○係臺中市私立建儒文理短期補
    習班（址設臺中市○區○○街0號5樓、下稱建儒補習班）之班
    主任；乙○○係臺中市私立順天儒林文理短期補習班（址設臺
    中市○區○○路0段000號9樓之3、10樓之3、10樓之11、下稱儒
    林補習班）之招生主任。緣甲○○前以建儒補習班之名義，委
    由不詳之工讀生，於不詳時間、地點，向黃○恒（真實姓名
    年籍詳卷）之弟，即高中在學、未滿18歲之少年張○翔（真
    實姓名年籍詳卷）提問升學相關之問卷調查，而取得黃○恒
    所使用行動電話門號0000000000號等個人資料，甲○○、乙○○
    均明知其非公務機關，對個人資料之利用，應於蒐集之特定
    目的必要範圍內為之，並應符合個人資料保護法第20條所定
    之各款情形者，始得為特定目的外之利用，竟意圖為自己或
    第三人不法之利益，共同基於非法利用個人資料之犯意聯絡
    ，未經少年張○翔或黃○恒之同意，由甲○○於不詳時間，在臺
    中市○區○○街0號5樓之建儒補習班，將前開載有張○翔之姓名
    ，及黃○恒行動電話門號之問卷調查表交予乙○○，供乙○○所
    任職之儒林補習班招生使用，而洩漏少年張○翔、黃○恒之個
    人資料，乙○○並委由不知情之儒林補習班不詳員工，於民國
    109年11月5日、9日，撥打黃○恒所持用上開行動電話門號，
    欲向其推銷補習班課程，足生損害於少年張○翔及黃○恒。
二、案經黃○恒訴由臺中市政府警察局第五分局報告臺灣臺中地
    方檢察署檢察官，及該署檢察官自動檢舉簽分偵查起訴。
    理    由
壹、程序部分：
　　按宣傳品、出版品、廣播、電視、網際網路或其他媒體對為
    刑事案件當事人或被害人之兒童及少年不得報導或記載其姓
    名或其他足以識別身分之資訊；行政機關及司法機關所製作
    必須公開之文書，除法律有特別規定之情形外，亦不得揭露
    足以識別前項兒童及少年身分之資訊，兒童及少年福利與權
    益保障法第69條第1項第4款、第2項定有明文。查，本件告
    訴人黃○恒之弟即少年張○翔，於本案發生之時，係未滿18歲
    之未成年人，並屬兒童及少年福利與權益保障法所規定之少
    年，是依前揭規定，於本判決書中不得揭露足以識別被害少
    年之資訊，故告訴人黃○恒、被害人張○翔之姓名及年籍資料
    於本案判決中均不得揭露，並各以「黃○恒」、「張○翔」稱
    之。
貳、實體部分：
一、訊據被告甲○○、乙○○固均坦承上情不諱，惟均否認有何非法
    利用個人資料犯行，辯稱：建儒補習班、儒林補習班同屬「
    儒林」體系下之補習班，並無非法利用個人資料之犯意云云
    。辯護意旨則以：被告甲○○自97年10月31日起、被告乙○○自
    95年7月31日起，陸續於「儒林」體系下之各補習班任職，
    基於建儒補習班、儒林補習班同屬於「儒林」體系、同一集
    團下之補習班，被告2人主觀上認為所蒐集獲得之個人資料
    ，在招生之特定目的範圍內，使用於同一體系下之建儒補習
    班、儒林補習班，乃合於誠實信用之方法，且未逾越合理範
    圍，並無故意違反蒐集目的而使用個人資料之主觀犯意等語
    。經查：
(一)被告甲○○未經告訴人黃○恒、被害人張○翔之同意，於不詳時
    間，在臺中市○區○○街0號5樓之建儒補習班，將其前以建儒
    補習班名義，委由不詳之工讀生，向被害人張○翔提問升學
    相關之問卷調查，而取得載有被害人張○翔之姓名、告訴人
    黃○恒上開行動電話門號之問卷調查表交予被告乙○○，嗣由
    被告乙○○委由儒林補習班之不詳員工，於109年11月5日、9
    日，撥打告訴人黃○恒所持用上開行動電話門號，欲向其推
    銷補習班課程等情，業據被告甲○○、乙○○於警詢、偵查及本
    院審理時均坦承不諱（見偵卷第13至15頁、第46至47頁、第
    63至65頁、本院卷第45至46頁、第91頁），核與證人即告訴
    人黃○恒於警詢及偵查中之證述大致相符（見偵卷第17至21
    頁、第45至48頁），並有109年11月9日電話錄音譯文（見偵
    卷第23至24頁）、109年11月5日行動電話通話紀錄翻拍照片
    （見偵卷第27頁）、儒林補習班立案證書（見偵卷第33頁）
    、建儒補習班問卷調查表（見偵卷第69頁）等件在卷可稽，
    足認被告2人前揭不利於己之供述，均與事實相符，堪以採
    信。此部分犯罪事實，堪予認定。
(二)本院認定被告甲○○、乙○○前揭所辯，及辯護人所為辯護主張
    均不足採之理由：
　⒈按「個人資料」指自然人之姓名、出生年月日、國民身分證
    統一編號、護照號碼、特徵、指紋、婚姻、家庭、教育、職
    業、病歷、醫療、基因、性生活、健康檢查、犯罪前科、聯
    絡方式、財務情況、社會活動及其他得以直接或間接方式識
    別該個人之資料，個人資料保護法第2條第1款定有明文。又
    個人資料保護法所規範之行為態樣，包含個人資料之蒐集、
    處理及利用，所謂「蒐集」係指以任何方式取得個人資料；
    「處理」係指為建立或利用個人資料檔案所為資料之記錄、
    輸入、儲存、編輯、更正、複製、檢索、刪除、輸出、連結
    或內部傳送；「利用」則指將蒐集之個人資料為處理以外之
    使用，個人資料保護法第2條第3款至第5款，亦分別定有明
    文。
  ⒉次按「個人資料之蒐集、處理或利用，應尊重當事人之權益
    ，依誠實及信用方法為之，不得逾越特定目的之必要範圍，
    並應與蒐集之目的具有正當合理之關聯。」、「公務機關或
    非公務機關依第15條或第19條規定向當事人蒐集個人資料時
    ，應明確告知當事人下列事項：一、公務機關或非公務機關
    名稱。二、蒐集之目的。三、個人資料之類別。四、個人資
    料利用之期間、地區、對象及方式。五、當事人依第三條規
    定得行使之權利及方式。六、當事人得自由選擇提供個人資
    料時，不提供將對其權益之影響。」，個人資料保護法第5
    條、第8條第1項分別定有明文。又揆諸該法第8條第1項之立
    法理由謂：「個人資料之蒐集，事涉當事人之隱私權益，為
    使當事人明知其個人資料被何人蒐集及其資料類別、蒐集目
    的等，爰於第1項規定原則上蒐集時應告知當事人之事項，
    俾使當事人能知悉其個人資料被他人蒐集之情形，惟在部分
    特別情形下，履行第1項告知義務恐有礙職務之執行或無必
    要，爰於第2項規定得免告知之情形。如當事人不認同蒐集
    機關適用本條第2項之規定而免為告知時，得以其蒐集不合
    法為由，請求補為告知，或依第11條第4項規定，請求蒐集
    機關刪除、停止處理或利用該個人資料。」，可知個人資料
    保護第8條第1項規定之告知義務，乃在保障當事人對其個人
    資料之蒐集有知悉之權利，並為避免當事人資訊隱私權遭受
    過度侵害，無法預期其個人資訊之流用方向。　　　
  ⒊再按個人資料保護法就非公務機關對於個人資料使用之相關
    刑事處罰規範如下：⑴第19條第1項規定：「非公務機關對個
    人資料之蒐集或處理，除第6條第1項所規定資料外，應有特
    定目的，並符合下列情形之一者：一、法律明文規定。二、
    與當事人有契約或類似契約之關係。三、當事人自行公開或
    其他已合法公開之個人資料。四、學術研究機構基於公共利
    益為統計或學術研究而有必要，且資料經過提供者處理後或
    蒐集者依其揭露方式無從識別特定之當事人。五、經當事人
    書面同意。六、與公共利益有關。七、個人資料取自於一般
    可得之來源。但當事人對該資料之禁止處理或利用，顯有更
    值得保護之重大利益者，不在此限。」⑵第20條第1項規定：
    「非公務機關對個人資料之利用，除第6條第1項所規定資料
    外，應於蒐集之特定目的必要範圍內為之。但有下列情形之
    一者，得為特定目的外之利用：一、法律明文規定。二、為
    增進公共利益所必要。三、為免除當事人之生命、身體、自
    由或財產上之危險。四、為防止他人權益之重大危害。五、
    公務機關或學術研究機構基於公共利益為統計或學術研究而
    有必要，且資料經過提供者處理後或經蒐集者依其揭露方式
    無從識別特定之當事人。六、經當事人同意。七、有利於當
    事人權益。」⑶第41條規定：「意圖為自己或第三人不法之
    利益或損害他人之利益，而違反第6條第1項、第15條、第16
    條、第19條、第20條第1項規定，或中央目的事業主管機關
    依第21條限制國際傳輸之命令或處分，足生損害於他人者，
    處5 年以下有期徒刑，得併科新臺幣100萬元以下罰金。」
    ，是除第6條第1項所規定資料外，非公務機關對個人資料之
    蒐集、處理或利用，除符合該法第19條第1項但書、第20條
    第1項但書所列之情形外，其蒐集、處理應有特定目的，對
    個人資料之利用，並應於蒐集之特定目的必要範圍內為之。
    且「第15條第2款及第19條第1項第5款所稱同意，指當事人
    經蒐集者告知本法所定應告知事項後，所為允許之意思表示
    」、「第16條第7款、第20條第1項第6款所稱同意，指當事
    人經蒐集者明確告知特定目的外之其他利用目的、範圍及同
    意與否對其權益之影響後，單獨所為之意思表示。」，個人
    資料保護法第7條第1項、第2項亦有明文。
  ⒋末按個人資料保護法第41條所稱「意圖為自己或第三人不法
    之利益」，應限於財產上之利益；至所謂「損害他人之利益
    」之利益，則不限於財產上之利益（最高法院109年度台上
    大字第1869號刑事裁定意旨參照）。
  ⒌查被害人張○翔所提供其姓名，及告訴人黃○恒之行動電話號
    碼等資料，核屬個人資料保護法第2條第1款規定所稱之個人
    資料，均受個人資料保護法之保障，而不得於蒐集之特定目
    的範圍外隨意利用，如有違反，即屬非法利用。被告2人辯
    稱其等所屬建儒補習班、儒林補習班係屬「儒林」體系下、
    同一集團之補習班，固經被告2人提出其等勞工保險被保險
    人投保資料表各1份為證（見本院卷第55至60頁），然被告
    甲○○所屬之建儒補習班，經問卷調查取得被害人張○翔、告
    訴人黃○恒上開個人資料，該問卷調查表已註明提供對象係
    「建儒補習班」，並註明「您提供之資料僅供班內使用，不
    會對外」等語（見偵卷第69頁），被告2人係具有正常智識
    程度之成年人，應知被害人張○翔提供上開個人資料時，僅
    同意「建儒補習班」使用，「建儒補習班」並已承諾該資料
    僅供該補習班內使用，基於個人資料保護法保障當事人對其
    個人資料之蒐集及利用有知悉之權利，避免當事人無法預期
    其個人資訊之流用方向，自不能毫無限制，任憑被告2人主
    觀認為建儒補習班、儒林補習班對內係屬同一體系之補習班
    ，即無視被害人張○翔同意使用上開個人資料之對象，僅限
    於「建儒補習班」，而不問被害人張○翔、告訴人黃○恒是否
    同意，任意將該問卷調查表交由「建儒補習班」以外之儒林
    補習班使用。又被告甲○○主觀上為第三人不法之利益，未得
    被害人張○翔或告訴人黃○恒之同意，復無個人資料保護法第
    20條第1項但書所定其他事由下，將其蒐集得知被害人張○翔
    、告訴人黃○恒之個人資料提供被告乙○○所屬之儒林補習班
    使用，顯非單純之「處理」行為，而屬擅自「利用」個人資
    料，要無疑義。又被告乙○○並非公務機關，並無同法第19條
    第1項但書所定得蒐集被害人張○翔、告訴人黃○恒之姓名、
    行動電話門號之情形，復無同法第20條第1項所定得利用上
    開個人資料之情形，竟為自己不法之利益，自被告甲○○非法
    蒐集被害人張○翔、告訴人黃○恒之上開個人資料，並據以利
    用，自屬擅自「蒐集」、「利用」被害人張○翔、告訴人黃○
    恒之個人資料無訛，並足生損害於被害人張○翔、告訴人黃○
    恒甚明。被告2人及辯護人前揭所辯各節，無足憑採。
(三)綜上所述，本案事證已臻明確，被告甲○○、乙○○前揭非法利
    用個人資料犯行洵堪認定，均應予依法論科。
三、論罪科刑：
(一)查被告甲○○、乙○○於本案行為時，均係年滿20歲之成年人，
    此有其等個人戶籍資料完整姓名查詢結果在卷可稽（見本院
    卷第13、15頁），又被害人張○翔係高中在學學生，此經證
    人即告訴人黃○恒於偵查中證述在卷（見偵卷第48頁），依
    我國國民教育制度，應係未滿18歲之少年，且被告甲○○、乙
    ○○均知被害人張○翔係未滿18歲之少年，此參被告乙○○於偵
    查中供稱：甲○○交給我這張問卷調查表，是我們可以一起做
    升高中的招生等語（見偵卷第64頁），亦無疑義。是核被告
    甲○○、乙○○所為，均係犯兒童及少年福利與權益保障法第11
    2條第1項前段、個人資料保護法第20條第1項、第41條第1項
    之成年人對少年犯非公務機關未於蒐集特定目的必要範圍內
    利用個人資料罪（被害人張○翔部分），及個人資料保護法
    第20條第1項、第41條第1項之非公務機關未於蒐集特定目的
    必要範圍內利用個人資料罪（告訴人黃○恒部分）。被告乙○
    ○非法蒐集告訴人黃○恒、被害人張○翔前開個人資料之行為
    ，為非法利用行為之階段行為，應為非法利用行為所吸收，
    不另論罪。
(二)起訴意旨認被告2人所為僅係犯個人資料保護法第20條第1項
    、第41條第1項之非公務機關未於蒐集特定目的必要範圍內
    利用個人資料罪，容有未洽，爰就被害人張○翔部分，依法
    變更起訴法條。至刑事訴訟法第95條第1款規定訊問被告前
    ，有關罪名告知之義務，旨在使被告獲悉其現已被追訴或可
    能被訴（如起訴效力所及之潛在性事實）之犯罪事實，俾能
    由此而知為適切之防禦，及時提出有利之證據。此項告知義
    務之違反，係訴訟程序違背法令之一種，是否影響於判決結
    果，應以其有無妨害於被告防禦權之行使為判斷。倘被告對
    於被訴事實已知所防禦或已提出防禦，或事實審法院於審判
    過程中已就被告所犯罪名，應變更罪名之構成要件事實為實
    質之調查者，對被告防禦權之行使即無所妨礙（最高法院97
    年度台上字第919號判決意旨參照）。查被告2人均為高中升
    學補習班之從業人員，自然知悉案發當時被害人張○翔應係
    未滿18歲之少年，公訴意旨雖疏未論及兒童及少年福利與權
    益保障法第112條第1項前段、個人資料保護法第20條第1項
    、第41條第1項之成年人故意對少年犯非公務機關未於蒐集
    特定目的必要範圍內利用個人資料罪此一獨立之罪名，惟起
    訴事實已論及被告甲○○洩漏被害人張○翔之個人資料予被告
    乙○○，足生損害於被害人張○翔，其等就本案被訴事實業已
    知悉並充分加以防禦，本院就被害人張○翔部分，變更檢察
    官所引之論罪法條，僅係就此部分起訴之犯罪事實應該當於
    如何之罪名而為評價，雖未告知應變更之罪名，於被告2人
    之防禦權無所妨礙，併此說明。
(二)被告甲○○、乙○○間，就上開成年人對少年犯非公務機關未於
    蒐集特定目的必要範圍內利用個人資料（被害人張○翔部分
    ）、非公務機關未於蒐集特定目的必要範圍內利用個人資料
    犯行（告訴人黃○恒部分），具有犯意聯絡及行為分擔，均
    為共同正犯。
(三)被告甲○○、乙○○以一行為觸犯上開2罪名，為想像競合犯，
    均應依刑法第55條前段規定，從一重之成年人對少年犯非公
    務機關未於蒐集特定目的必要範圍內利用個人資料罪處斷。
    又被告乙○○委由不詳之補習班員工，2次撥打電話予告訴人
    黃○恒，係於密切接近之時間、地點實行，侵害同一法益，
    行為之獨立性極為薄弱，顯係出於同一目的，依一般社會健
    全觀念難以強行分開，應視為數個舉動之接續實行，合為包
    括之一行為予以評價而為接續犯，僅論以一罪。
(四)被告甲○○、乙○○故意對未滿18歲之被害人張○翔犯上開非公
    務機關未於蒐集特定目的必要範圍內利用個人資料犯行，均
    應依兒童及少年福利及權益保障法第112條第1項前段規定，
    加重其刑。
(五)爰以行為人之責任為基礎，審酌被告甲○○、乙○○為推銷補習
    班課程，非法利用告訴人黃○恒、被害人張○翔之個人資料，
    其等法治觀念淡薄，所為顯有不該；被告2人雖否認犯行，
    惟已供承本件客觀事實，亦非無與告訴人黃○恒和解之意，
    足認其等犯後態度尚非惡劣；兼衡其2人犯罪之動機、目的
    、手段；暨被告甲○○自述具二專畢業學歷、擔任補教業班主
    任、約收入約新臺幣（下同）3萬元、扶養父母及未成年子
    女1名、家庭經濟狀況小康；被告乙○○自述具大學畢業學歷
    、擔任補教業招生主任、月收入約3萬5000元、扶養母親、
    家庭經濟狀況小康（見本院卷第92頁）之智識程度、家庭生
    活狀況等一切情狀，各量處如主文所示之刑，並均諭知易科
    罰金之折算標準。
(六)辯護意旨雖請求給予被告2人緩刑宣告等語（見本院卷第94
    頁），查被告甲○○、乙○○雖均未曾因故意犯罪受有期徒刑以
    上刑之宣告，有其等臺灣高等法院被告前案紀錄表在卷可稽
    （見本院卷第17、19頁），惟本院審酌被告2人本案之犯罪
    情節，且迄未能與告訴人黃○恒、被害人張○翔達成和解，獲
    取告訴人黃○恒、被害人張○翔諒解等情，認本件不宜為緩刑
    之宣告，附此敘明。
據上論斷，應依刑事訴訟法第299條第1項前段、第300條，判決
如主文。
本案經檢察官鄒千芝提起公訴，檢察官丙○○到庭執行職務。
中　　華　　民　　國　　110 　年　　11　　月　　17　　日
                  刑事第十七庭  審判長法  官  李宜璇
                                      法  官　吳欣哲　　
　　　　　　　　　                    法  官  孫藝娜
以上正本證明與原本無異。
如不服本判決應於收受判決後20日內向本院提出上訴書狀，並應
敘述具體理由；其未敘述上訴理由者，應於上訴期間屆滿後20日
內向本院補提理由書（均須按他造當事人之人數附繕本）「切勿
逕送上級法院」。
                                      書記官  譚鈺陵
中　　華　　民　　國　　110 　年　　11　　月　　17　　日
附錄本案論罪科刑法條全文：
兒童及少年福利與權益保障法第112條
成年人教唆、幫助或利用兒童及少年犯罪或與之共同實施犯罪或
故意對其犯罪者，加重其刑至二分之一。但各該罪就被害人係兒
童及少年已定有特別處罰規定者，從其規定。
對於兒童及少年犯罪者，主管機關得獨立告訴。
個人資料保護法第41條
意圖為自己或第三人不法之利益或損害他人之利益，而違反第6
條第1項、第15條、第16條、第19條、第20條第1項規定，或中央
目的事業主管機關依第21條限制國際傳輸之命令或處分，足生損
害於他人者，處5年以下有期徒刑，得併科新臺幣1百萬元以下罰
金。